【裁判字號】    96,重訴,183
【裁判日期】    970619
【裁判案由】    清償借款
【裁判全文】
臺灣士林地方法院民事判決             96年度重訴字第183號
原      告  第一商業銀行股份有限公司
法定代理人  丁○○
訴訟代理人  壬○○
被      告  泉貿股份有限公司
                      6
法定代理人  戊○○
被      告  乙○○
            丙○○
            庚○○
            己○○
上列一人    陳志偉律師
訴訟代理人
被      告  甲○○    住台北縣中和市○○街37巷58之2號
當事人間清償借款事件，本院於民國97年5 月29日言詞辯論終結
，判決如下：
  主  文
被告應連帶給付原告新台幣肆仟肆佰柒拾萬元，及如附表一所示
之利息及違約金。
被告應連帶給付原告美金肆拾萬捌仟貳佰壹拾陸元角貳分，及
如附表二所示之利息及違約金。
訴訟費用由被告連帶負擔。
  事  實  及  理  由
一、本件被告泉貿股份有限公司、乙○○、丙○○、庚○○、甲○○均經合法通知，未於言詞辯論期日到場，核無民事訴訟
    法第386 條各款所列情形，爰依原告聲請，由其一造辯論而
    為判決。
二、原告主張：被告泉貿股份有限公司先於民國89年8 月30日邀
    同被告乙○○、丙○○、庚○○、己○○、甲○○為連帶保
    證人，就本金新台幣（下同）200,000,000 元之限度內與被
    告泉貿股份有限公司負連帶清償之責。嗣於92年6 月間被告
    泉貿股份有限公司再偕同被告丙○○為連帶保證人，於如附
    表一所示之借款日分別向原告借貸如附表一所示以新台幣計
    算之本金，清償期間約定如附表一所示之清償起迄日，本息
    按月分期攤還，利息按如附表一所示之約定利率計算，但採
    機動利率；並另於93年4 月23日、同年月30日向原告借貸如
    附表二所示以美金計算之本金，清償期間如附表二所示之清
    償起迄日，本息按月分期攤還，利息按如附表二所示之利率
    計算，但採機動利率。上開借款如未按期繳納利息時，均視
    為借款全部到期，除仍按上開利率計息外，自逾期之日起6
    個月以內者，按上開利率10% ，逾期超過6 個月部分，按上
    開約定利率20% 計付違約金。詎被告泉貿股份有限公司借款
    後，本息僅繳納至93年5 月間即未清償，依約借款視為全部
    到期，尚積欠如附表一、二所示之本金、利息及違約金尚未
    清償。被告乙○○、丙○○、庚○○、己○○、甲○○依雙
    方之約定，亦依負連帶清償之責。屢經催索，被告均置之不
    理。為此，基於消費借貸法律關係及連帶保證關係，聲明請
    求：(一)被告應連帶給付原告44,700,000元，及如附表一所示
    之利息及違約金；(二)被告應連帶給付原告美金408,216.32元
    ，及如附表二所示之利息及違約金。
三、被告己○○則以：被告己○○於簽立保證書時，有關「二億
    元」之保證限額係屬空白，且被告乙○○僅告知保證之限額
    為5,000,000 元，被告己○○誤認為真乃簽立做為保證人，
    對於最高限額200,000,000 元，因逾其財力，並無保證之意
    願。被告己○○應僅就擔任被告泉貿股份有限公司之董事期
    間始就被告泉貿股份有限公司之債務負保證之責，系爭款項
    均係被告泉貿股份有限公司於92、93年間向原告借款所生債
    務，斯時被告己○○業已卸除董事職務，不應令被告己○○
    尚須負此部分債務的保證之責。又原告所提出放款攤還及收
    息紀錄查詢單，其中有關本金「應繳金額或攤還後餘款」欄
    均記載為「0.00」，應指被告泉貿股份有限公司積欠之借款
    均已清償完畢，原告仍向被告請求，顯無理由。再原告請求
    之違約金實屬過高，並聲請本院予以酌減等語資為抗辯，並
    聲明：駁回原告之訴。其餘被告未於言詞辯論期日到場，亦
    未提出之書狀作何聲明或陳述。
四、不爭執事項與爭點整理：
（一）不爭執事項
   1、系爭保證書之對保簽章欄及連帶保證人欄「己○○」之簽
      名均為被告己○○所親簽，且該保證書第一行「己○○」
      之簽名字跡顯與上開二簽名字跡不同。
   2、被告泉貿公司於92年6 月9 日、92年6 月12日、93年2 月
      23日、、93年2 月23日、93年4 月16日分別向原告借款5,
      000,000 元、5,000,000 元、8,720,000 元、8,780,000
      元、17,200,000元；於93年4 月23日、93年4 月30日分別
      向原告借款美金248,050元、295,680 元。
   3、被告己○○在擔任被告泉貿股份有限公司董事時，在系爭
      保證契約上簽立作為保證人。
（二）爭執事項：
   1、系爭保證契約是否因被告泉貿股份有限公司借款時被告己○○已非擔任該公司之董事而不生保證效力？
   2、系爭保證契約上之擔保金額「二億元」是否為真？
五、本院得心證之理由：
（一）系爭保證契約之效力
   1、原告主張被告泉貿股份有限公司邀同被告乙○○、丙○○
      、庚○○、甲○○擔任連帶保證人及借款後迄今尚未清償
      之事實，業據原告提出借據7 紙、放款攤還及收息紀錄查
      詢單5 紙、呆帳攤還明細月報表1 份、保證書1 紙為證，
      被告均對於上開文書之真正並不爭執，並經本院核閱後堪
      認信實，應足為憑。被告己○○固質以放款攤還及收息紀
      錄查詢單上自93年7 月29日起餘額均為0.00而主張被告泉
      貿股份有限公司業已清償系爭債款云云，惟為原告所否認
      ，陳稱係因轉列呆帳而未自93年7 月29日起續予記載，該
      陳詞並有前開呆帳攤還明細月報表尚載有被告泉貿股份有
      限公司自93年77月29日所列呆帳餘額並無銷除紀錄可資佐
      據，是原告所提證據均可資為憑，被告己○○僅就報表之
      解讀空言質疑，未提何被告泉貿股份有限公司業已清償之
      證明，自不足採，被告泉貿股份有限公司、乙○○、丙○○、庚○○、甲○○受合法之通知，未於言詞辯論期日到
      場，亦未提出準備書狀為爭執，是原告上開主張之事實，
      堪信為真實。
   2、原告主張被告己○○應負連帶保證之責，並提出系爭保證
      書1 紙為證，被告己○○對於系爭保證書之對保簽章欄及
      連帶保證人欄「己○○」之簽名均為被告己○○所親簽，
      均不爭執，惟從系爭保證書第一行「己○○」之簽名字跡
      顯與上開二簽名字跡不同，而辯以被告己○○於簽立系爭
      保證書時，有關「二億元」之保證限額係屬空白，疑似由
      他人於被告己○○簽名後再行填註；又被告泉貿股份有限
      公司於92、93年間向原告借款所生債務，被告己○○當時
      業已卸除董事職務，不應令被告己○○尚須負保證之責云
      云，否認系爭保證書之效力。惟查：關於系爭保證書填註
      內容經過，經被告所聲請之證人即當時擔任對保人之原告
      所屬員工辛○○於審理中結證稱：「（問：提示卷宗31頁
      保證書，這是你對保的？）是的，是我對保的，也是我蓋
      章的」，「（是否記得對保當時就有寫二億元嗎？）這都
      是先寫好的」等語有關並無被告己○○於簽立保證書時保
      證限額為空白等情明確，且衡情被告己○○時任被告泉貿
      股份有限公司董事，對於替所屬公司債務擔任保證人，應
      有充分的知識及能力判斷應否為之，該保證額度若屬空白
      ，被告己○○應有充分知悉而拒絕簽名之機會，然被告己○○仍於保證書簽名，自得推定其應對保證之內容瞭解而
      仍願意充任保證人，當不容事後以契約上內容之姓名書寫
      字跡與保證人欄內的字跡不符，即任意推翻已成立契約之
      效力，是其所辯仍屬無據，應不足採。
   3、按保證人與債權人約定就債權人與主債務人間所生一定債
      之關係範圍內之不特定債務，預定最高限額，由保證人保
      證之契約，學說上稱為最高限額保證。此種保證契約如定
      有期間，在該期間內所生約定範圍內之債務，不逾最高限
      額者，均為保證契約效力所及；如未定期間，保證契約在
      未經保證人依民法第七百五十四條規定終止或有其他消滅
      原因以前，所生約定範圍內之債務，亦同。故在該保證契
      約有效期間內，已發生約定範圍內之債務，縱因清償或其
      他事由而減少或消滅，該保證契約依然有效，嗣後所生約
      定範圍內之債務，於不逾最高限額者，債權人仍得請求保
      證人履行保證責任，最高法院77年度台上字第943 號著有
      判例。被告己○○主張於被告泉貿股份有限公司向原告借
      貸系爭款項時，已卸除董事職務乙節，為本院調閱被告泉
      貿股份有限公司變更登記事項表亦載明被告己○○確已非
      被告泉貿股份有限公司之董事相符，惟依系爭保證契約所
      載：「…對貴行所負之一切債務，以本金新台幣貳億元為
      限額，願與債務人連帶負全部償付之責任，並由每一保證
      人負單獨清償全部之責…」，「第一條：本保證書所稱一
      切債務，係指債務人於現在（含過去所負現在尚未清償）
      及將來對貴行所負之借款、票據、墊款、保證、損害賠償
      及其他債務」等語，顯見系爭保證契約並未明定期間，參
      照前揭判例意旨，被告己○○仍應就系爭保證契約在其依
      法終止或有其他消滅原因以前所生約定範圍內之債務在20
      0,000,000 元之限度內負連帶保證責任。被告己○○以系
      爭保證契約係以其擔任董事之期間為期間，不僅與系爭保
      證契約之內容未符，且未能就此項合意提出證據證明之，
      所述亦屬空言，當不足採。
（二）雙方約定違約金之酌定
      被告己○○以被告泉貿股份有限公司與原告間所約定之違
      約金數額過高請求本院酌減，惟查：系爭債務之違約金約
      定係自逾期之日起6 個月以內者，按借款利率之10% ，逾
      期超過6 個月部分，按借款利率20% 計付違約金，且利率
      之約定均按原告公告之基準利率加年率2.456%機動計算，
      有原告所提出上開借據既增補條款約定書可資參佐，被告
      均未爭執，是系爭債務之利率既以牌告利率為準，當屬金
      融市場普遍之價格水準，且在200,000,000 元之限額內核
      准為借貸，信用額度亦頗高，利率亦應適度提高，原告按
      該一定比率計算之違約金，其計算的基準亦尚屬合理，並
      無酌減之必要。
四、按借用人應於約定期限內，返還與借用物種類、品質、數量
    相同之物；遲延之債務，以支付金錢為標的者，債權人得請
    求依法定利率計算之遲延利息，但約定利率較高者，仍從其
    約定利率，又當事人得約定債務人於債務不履行時，應支付
    違約金，民法第478 條前段、第233 條第1 項、第250 條第
    1 項分別定有明文。又稱保證者，謂當事人約定，一方於他
    方之債務人不履行債務時，由其代負履行責任之契約，保證
    債務，除契約另有訂定外，包含主債務之利息、違約金、損
    害賠償及其他從屬於主債務之負擔，亦為民法第739 條、第
    740 條所明定；而連帶保證人因其明示與主債務人連帶清償
    ，即應與主債務人負同一清償責任，最高法院69年度台上字
    第1924號著有判例可資參照，則債權人自得就該債務，同時
    或先後請求主債務人或保證人，或其全體，為全部或一部之
    給付。從而，原告基於借貸及連帶保證之法律關係，請求被
    告連帶返還借款，及按約定利率計算之遲延利息與違約金，
    洵屬正當，應予准許。
五、據上論結，本件原告之訴為有理由，依民事訴訟法第385 條
    第1 項前段、第85條第1 項，判決如主文。
中    華    民    國    97    年    6     月    19    日
                  民事第二庭  法  官  古振暉
以上正本證明與原本無異。
如對本判決上訴，應於判決送達後20日內向本院提出上訴狀。
中    華    民    國    97    年    6     月    24    日
                              書記官  楊錫芬
附表一：
  ┌──┬───────┬────────┬──────────┐
  │編號│本金（新台幣）│利        息    │違      約      金  │
  ├──┼───────┼────────┼──────────┤
  │1   │伍佰萬元      │自民國九十三年七│自民國九十三年八月三│
  │    │              │月三十日起至清償│十一日起至清償日止，│
  │    │              │日止，按年息百分│逾期在六個月以內者，│
  │    │              │之五‧七九五計算│按左列利率百分之十，│
  │    │              │                │逾期超過六個月以上者│
  │    │              │                │，按左列利率百分之二│
  │    │              │                │十計算              │
  ├──┼───────┼────────┼──────────┤
  │2   │伍佰萬元      │自民國九十三年七│自民國九十三年八月三│
  │    │              │月三十日起至清償│十一日起至清償日止，│
  │    │              │日止，按年息百分│逾期在六個月以內者，│
  │    │              │之五‧七九五計算│按左列利率百分之十，│
  │    │              │                │逾期超過六個月以上者│
  │    │              │                │，按左列利率百分之二│
  │    │              │                │十計算              │
  ├──┼───────┼────────┼──────────┤
  │3   │捌佰柒拾貳萬元│自民國九十三年七│自民國九十三年八月三│
  │    │              │月三十日起至清償│十一日起至清償日止，│
  │    │              │日止，按年息百分│逾期在六個月以內者，│
  │    │              │之五‧一五計算  │按左列利率百分之十，│
  │    │              │                │逾期超過六個月以上者│
  │    │              │                │，按左列利率百分之二│
  │    │              │                │十計算              │
  ├──┼───────┼────────┼──────────┤
  │4   │捌佰柒拾捌萬元│自民國九十三年七│自民國九十三年八月三│
  │    │              │月三十日起至清償│十一日起至清償日止，│
  │    │              │日止，按年息百分│逾期在六個月以內者，│
  │    │              │之五‧一五計算  │按左列利率百分之十，│
  │    │              │                │逾期超過六個月以上者│
  │    │              │                │，按左列利率百分之二│
  │    │              │                │十計算              │
  ├──┼───────┼────────┼──────────┤
  │5   │壹仟柒佰貳拾萬│自民國九十三年七│自民國九十三年八月三│
  │    │元            │月三十日起至清償│十一日起至清償日止，│
  │    │              │日止，按年息百分│逾期在六個月以內者，│
  │    │              │之五‧七九五計算│按左列利率百分之十，│
  │    │              │                │逾期超過六個月以上者│
  │    │              │                │，按左列利率百分之二│
  │    │              │                │十計算              │
  └──┴───────┴────────┴──────────┘
附表二：
  ┌──┬───────┬────────┬──────────┐
  │編號│本金（美金）  │利        息    │違      約      金  │
  ├──┼───────┼────────┼──────────┤
  │1   │壹拾貳萬零柒佰│自民國九十三年七│自民國九十三年八月十│
  │    │柒拾玖元伍角肆│月十日起至清償日│日起至清償日止，逾期│
  │    │分            │止，按年息百分之│在六個月以內者，按左│
  │    │              │八‧○五計算    │列利率百分之十，逾期│
  │    │              │                │超過六個月以上者，按│
  │    │              │                │左列利率百分之二十計│
  │    │              │                │算                  │
  ├──┼───────┼────────┼──────────┤
  │2   │貳拾捌萬柒仟肆│自民國九十三年五│自民國九十三年六月一│
  │    │佰拾陸元柒角│月一日起至清償日│日起至清償日止，逾期│
  │    │捌分          │止，按年息百分之│在六個月以內者，按上│
  │    │              │八‧○五計算    │開利率百分之十，逾期│
  │    │              │                │超過六個月以上者，按│
  │    │              │                │上開利率百分之二十計│
  │    │              │                │算                  │
  └──┴───────┴────────┴──────────┘


司法院資訊處製作；財團法人民間司法改革基金會備份。
